【裁判字號】    97,重訴,38
【裁判日期】    970912
【裁判案由】    擄人勒贖
【裁判全文】
臺灣板橋地方法院刑事判決              97年度重訴字第38號
公  訴  人  臺灣板橋地方法院檢察署檢察官
被      告  乙○○
選任辯護人  陳世源律師
上列被告因擄人勒贖案件，經檢察官提起公訴（97年度偵緝字第
1317號），本院判決如下：
    主  文
乙○○共同犯私行拘禁罪，累犯，處有期徒刑捌月。
    事  實
一、乙○○前因竊盜案件，經臺灣高雄地方法院以94年簡上字第
    256 號判處有期徒刑5 月確定，於民國95年1 月3 日執行期
    滿。詎仍不知悔改，緣張琨鴻陸續積欠廖長永（起訴書均誤
    為廖永長）貨款與投資款共計約新台幣400 餘萬元，屢經催
    討無著，廖長永遂於民國96年9 月初委託甲○○（另案審結
    ）向張琨鴻催討。嗣於96年9 月27日清晨4 時許，由許孟儒
    （另案審結）駕駛車號5100-EN 號之自用小客車，搭載甲○○及乙○○，共同基於剝奪他人行動自由之犯意聯絡，前往
    台北縣新莊市○○街395 巷45號旁之停車場，由甲○○與乙○○下車埋伏在張琨鴻駕駛之車號4993-JD 號之自用小客車
    附近，欲待張琨鴻前來開車時，即上前催討債務，詎於同日
    上午6 時許，甲○○、乙○○見張琨鴻之弟丙○○前來開車
    ，竟上前分別抓住丙○○之雙手上臂而施以強暴，乙○○並
    以其隨身背包內之硬物自後方抵住丙○○，恫稱：如不上車
    就「砰」、「砰」等語，而施以脅迫，許孟儒則駕駛上開車
    輛停放在上開停車場門口接應，並下車自後方將丙○○推入
    車內而施以強暴，以此方式剝奪丙○○之行動自由。丙○○
    上車後，由許孟儒駕駛上開車輛，甲○○、乙○○則分別坐
    在該車後座丙○○之兩側，甲○○指示許孟儒駕車前往桃園
    縣桃園市○○路○ 段79號10樓，於同日上午7 時許將丙○○
    強押至該屋內不准其離去，丙○○旋聯絡家人籌措款項償還
    張琨鴻之債務，乙○○則於同日上午8 時許先行離去。嗣於
    同日晚間警方接獲報案，循線與廖長永聯絡，並與甲○○通
    話，甲○○見形跡敗露，遂於同日晚間10時30分許，將丙○○帶至光華派出所，始循線查知上情。
三、案經臺北縣政府警察局新莊分局報告臺灣板橋地方法院檢察
    署檢察官偵查起訴。
    理  由
一、訊據被告乙○○於本院審理中對於上揭事實坦承不諱，與證
    人即共犯甲○○、許孟儒於警詢、偵查中之證述、證人甲○○於本院審理時之證述、證人丙○○、張步源於警詢、偵查
    中之證述、證人張碧雲、張步漳、吳志成、廖長永於警詢中
    之證述互核大致相符（被告、選任辯護人、檢察官就上揭被
    告以外之人於審判外之陳述部分，均於審判程序同意作為證
    據，本院審酌上揭陳述作成時之情況，並無強暴脅迫威脅利
    誘等顯不可信之不正情事，認為得援引為證據），並有監視
    錄影光碟及翻拍照片附卷可佐。足見被告前揭自白與事實相
    符，堪予採信。本件事證已臻明確，被告犯行已堪認定，自
    應依法論科。
二、核被告所為，係犯刑法第302 條第1 項之私行拘禁罪。而被
    告與甲○○、許孟儒間，就上開犯行有犯意聯絡與行為分擔
    ，為共同正犯。公訴意旨雖認被告二人所犯係刑法第348 條
    之1 、第347 條第1 項之擄人勒贖罪，然按刑法上所稱擄人
    勒贖，係在主觀上具有勒贖之不法意圖，客觀上以強暴、脅
    迫或詐術、恐嚇或其他不正方法使被害人離開其原來處所而
    將其移置於自己實力支配之下，而令被擄者之親友提供金錢
    或其他財物以贖取被擄者之生命或身體自由，因此在手段行
    為上具有妨害自由之本質，但在目的行為上，則具有恐嚇行
    為之本質。且擄人勒贖罪，須有不法得財之意思，而將被害
    人擄至自己勢力範圍內，逼令其出款贖回者，始足當之。若
    被告與被害人間另有債務糾紛，縱以非法方法迫使其清償債
    務，則在被告主觀上並無不法得財之意思，僅應成立其他罪
    名，尚與擄人勒贖罪之要件不符。最高法院著有74年度台上
    字第6046號、91年度台上字第6480號等判決見解，可資參照
    。本件共犯甲○○係受廖長永委託索討張琨鴻積欠之債務，
    且於犯罪當時猶探詢債權金額乙節，為雙方當事人所不爭執
    ，且經上揭證人廖長永、甲○○、丙○○證述屬實。顯見共
    犯甲○○並無不法得財之意思，而被告及共犯許孟儒乃受共
    犯甲○○之邀前去，亦僅知係前往索討債務，難謂有不法得
    財之意思，是公訴意旨所認，尚有誤會。再按最高法院87
    年度台上字第3879號判決見解所認，「科刑之判決，得就起
    訴之犯罪事實，變更檢察官所引應適用之法條，刑事訴訟法
    第三百條定有明文。又擄人勒贖罪係以行為人意圖勒贖而擄
    人為其犯罪構成要件，屬結合犯為實質上一罪，而其罪質係
    以擄人之妨害自由行為以達其勒贖之目的，縱檢察官依擄人
    勒贖之法條將被告提起公訴，而法院依審理調查之結果認其
    擄人之目的非在勒贖，僅就該擄人部分依刑法第三百零二條
    第一項之妨害自由罪論科，此亦屬變更檢察官起訴法條之範
    疇，殊無就擄人勒贖罪另為無罪諭知之餘地」。是既本院前
    開所認定之犯罪事實與公訴意旨所敘乃基本犯罪事實同一之
    範疇，依刑事訴訟法第300 條之規定，本院自得予以變更起
    訴法條。此外，再按最高法院89年度台上字第780 號判決見
    解所示，「刑法第三百零二條第一項、第三百零四條第一項
    及第三百零五條之罪，均係以人之自由為其保護之法益。而
    刑法第三百零二條第一項之罪所稱之非法方法，已包括強暴
    、脅迫或恐嚇等一切不法手段在內。因之，如以非法方法剝
    奪他人行動自由行為繼續中，再對被害人施加恐嚇，或以恐
    嚇之手段迫使被害人行無義務之事；則其恐嚇之行為，仍屬
    於非法方法剝奪行動自由之部分行為，應僅論以刑法第三百
    零二條第一項之罪，無另成立同法第三百零四條或第三百零
    五條之罪之餘地」。是被告雖向丙○○恫嚇「不走就砰砰」
    等語，然此乃屬剝奪行動自由之手段，自無另論刑法第305
    條之罪之餘地，併此敘明。被告前曾因竊盜案件，經臺灣高
    雄地方法院以94年簡上字第256 號判處有期徒刑5 月確定，
    於民國95年1 月3 日縮刑期滿執行完畢，有台灣高等法院被
    告前案紀錄表在卷可稽。其於有期徒刑執行完畢後，五年內
    故意再犯本案有期徒刑以上之罪，應依累犯之規定加重其刑
    。爰審酌被告之素行狀況，並考量被告等受託向張琨鴻索討
    債務，竟波及張琨鴻之兄長丙○○，造成被害人丙○○及其
    家屬於被害人遭擄、拘禁過程中福禍難料，遭嚴重身心威脅
    ，及其犯罪動機、目的、手段及所生危害程度，兼衡被告參
    與犯罪之分工及程度，犯後自知事證明確，未多為無謂辯解
    而坦承犯行之態度等一切情狀，量處如主文所示之刑，以示
    警懲。
據上論斷，應依刑事訴訟法第299 條第1 項前段、第300 條，刑
法第28條、第302 條第1 項、第47條第1 項，刑法施行法第1 條
之1， 判決如主文。
本案經檢察官靳開聖到庭執行職務。
中    華    民    國    97    年    9     月    12    日
                  刑事第三庭  審判長法  官  王屏夏
                                    法  官  彭全曄
                                    法  官  王偉光
上列正本證明與原本無異。
如不服本判決，應於送達後十日內敘明上訴理由，向本院提出上
訴狀。
                                    書記官  陳宥伶
中    華    民    國    97    年    9     月    15    日
附錄本案論罪科刑法條全文：
中華民國刑法第302條
私行拘禁或以其他非法方法，剝奪人之行動自由者，處五年以下
有期徒刑、拘役或三百元以下罰金。
因而致人於死者，處無期徒刑或七年以上有期徒刑，致重傷者，
處三年以上十年以下有期徒刑。
第一項之未遂犯罰之。


司法院資訊處製作；財團法人民間司法改革基金會備份。
